【裁判字號】    94,訴,1274
【裁判日期】    950420
【裁判案由】    考試
【裁判全文】
臺北高等行政法院判決
                                      94年度訴字第1274號
                              .
原      告  甲○○○原名陳秋.
輔  佐  人  丙○○
被      告  考選部
代  表  人  乙○○部長）住同.
訴訟代理人  丁○○
上列當事人間因考試事件，原告不服考試院中華民國94年2 月18
日（94）考台訴決字第017 號訴願決定，提起行政訴訟。本院判
決如下：
    主  文
原告之訴駁回。
訴訟費用由原告負擔。
    事  實
一、事實概要：緣原告參加民國93年專門職業及技術人員高等考
    試會計師考試（下稱本項考試），於試題疑義受理期間，對
    「中級會計學」科目測驗式試題第15題、第16題等試題答案
    提出疑義，經被告依國家考試試題疑義處理辦法（下稱疑義
    處理辦法）規定之程序處理結果，決定均維持原答案，爰據
    以公告，並於93年10月12日以選題字第0933100399號書函復
    知原告。原告於榜示後，因「中級會計學」科目未達60分及
    格分數，於收受被告寄發之成績及結果通知書後，申請複查
    該科目考試成績，經被告調出原告該科目試卷核對結果，並
    無漏未評閱情事，且評定分數亦與成績及結果通知書所載相
    符，旋即於93年11月26日以選專字第0933301910號書函檢附
    成績複查表復知原告。原告不服，提起訴願，遭決定駁回，
    遂提起本件行政訴訟。
二、兩造聲明：
  (一)原告聲明：訴願決定及原處分均撤銷，被告並應另為適法之
              處分。
  (二)被告聲明：駁回原告之訴。
三、兩造之爭點：
  (一)原告主張之理由：
    1.原告認為本項考試中級會計學命題有誤，被告以之作成錯
      誤解答，進而據此為原告該科不及格之決定，應屬違法。
      又被告稱其已依疑義處理辦法，就原告所提出之試題疑義
      ，送請原命題委員研議後，提請召集人邀請學者專家召開
      試題疑義會議審議，並經決議維持原答案云云。原告對此
      提出以下質疑：
      (1)程序瑕疵部分：考試法雖授權考試院得訂定相關試題疑
        義提出辦法，然所定3 日期限並不符程序保障，蓋3 日
        並非合理期間，原告於發現公告答案後，僅能為有限之
        說明，而無法提出充分之佐證資料，故難謂無影響試題
        爭點之正確判斷。此外，同一道試題以提出一次為限之
        規定更屬無稽，考試命題及答案正確性與否影響考生應
        考權利甚鉅，豈容行政機關恣意訂定不合理之程序限制
        ，是以，疑義處理辦法中之諸多程序限制違反法律授權
        之目的，蓋典試法第22條授權被告訂定試題疑義處理辦
        法的目的，即在於充分保障應考者之權益，倘法規命令
        的內容有違法律的授權目的時，即不應適用。
      (2)實體瑕疵部分：本項考試決定之適法性影響原告憲法第
        15條「職業自由」之基本權保障，藉由適法程序可確保
        基本權之落實，然除上述有瑕疵之法令限制外，被告對
        於原告所提考試內容之疑義，並無回應，此亦足以造成
        被告93年10月12日選題字第0933100399號書函所作之行
        政處分內容之適法性，發生重大瑕疵。
    2.本件所爭執之事實並非行政法院不予審查範圍，充其量僅
      係「有限審查」。被告雖稱考試決定係「具有高度之專業
      性及屬人性」，屬於被告之「判斷餘地」，然行政機關若
      有判斷濫用之情事，非不得受行政法院所審理，即行政機
      關行使判斷餘地權限之際，若未充分斟酌相關之事項，或
      者判斷係基於不正確之事實關係，則當然屬於判斷濫用，
      而有行政法院審理之可能：
      (1)前大法官吳庚就行政法院對不確定法律概念之適用及判
        斷餘地之審查部分，即指出行政訴訟法第201 條關於審
        查裁量行為之規定，既可適用於不確定法律概念及判斷
        餘地，則自亦可有相當於裁量瑕疵之判斷瑕疵存在，並
        直指判斷濫用之情事，包括「判斷係基於不正確之事實
        關係之情形」，且引出改制前行政法院84年判字第697
        號判決曾以命題錯誤為由，為應考人勝訴之判決，而「
        命題錯誤」即為「事實關係錯誤之判斷濫用」，足見被
        告主張考試決定係屬「具有高度之專業性及屬人性」，
        實不可採。
      (2)大法官翁岳生所著「行政法院對考試機關考試評分之審
        查權」一文亦指出行政法院對於考試決定仍得審查下列
        事項：有無程序上之瑕疵；對事實之認定有無錯誤
        ；是否違背一般有效的評價原則；是否有「與事件
        無關之考慮參與」在內；是否違背平等原則等。
      (3)程序完備不等於實體正確，縱然鈞院不認為被告所召開
        之試題疑義會議有悖於程序保障原則，鈞院亦應容許原
        告提出合理事證，審查該會議是否有「實體決定」錯誤
        ，蓋程序保障僅正義之基本要求，不能以已符合程序，
        而當然視被告所為之實體決定即屬正確。尤其「專業性
        屬人性」之判斷餘地，亦應係在「純潔無瑕疵」之事實
        認知（指命題正確，並依之解出正確的答案）下所作成
        之判斷，方屬正當。
    3.本項考試中級會計學第15題及第16題有疑義：
      (1)第15題顯係抄襲鄭丁旺著作中之題目，且於設計答案時
        ，不僅誤繕命題文義，並依誤繕之命題，公佈不正確之
        答案，因若依誤繕之命題解題，本題應無正確答案：
        該題被告公佈之答案為D ，意即「重估『後』累計折
          舊1,100,000 元」，然查所謂重估「後」在文意上之
          理解應指「辦理重估時點以後」，故依該題所示：信
          義公司於5 年前購入機器設備，該公司依法辦理資產
          重估價，若依當時物價指數為100 ，現在物價指數為
          130 ，則依題示之條件可算出重估「後」累計折舊為
          220,000 （資產重估「前」每年折舊額）×5 年×13
          0/100=1,430,000 ，而重估後累計折舊應指「辦理資
          產重估價以後」之累計折舊。
        此外，鄭丁旺著作中所述之資產重估價公式：首次資
          產重估計算公式為，資產重估價值＝（取得成本－累
          計折舊）×重估年度物價指數/ 取得年度物價指數，
          再次辦理重估時：資產重估價值＝（上次重估價值－
          上次重估「後」累計折舊）×重估年度物價指數/ 上
          次重估年度物價指數。足見重估「後」累計折舊，指
          辦理重估增值以後期間所發生之折舊，故選項D 「重
          估『後』累計折舊1,100,000 」，應非正確答案。若
          謂選項D 為正確答案，則該選項之文義述敘應該更正
          為「截至重估時」累計折舊或「重估前」累計折舊，
          方可得出1,100,000 元之數值，也唯有如此述敘，被
          告公佈之答案方屬正解。且若依題意所示重估「後」
          累計折舊，則正確答案數值應為1,430,000 元。
        參照鄭丁旺著作中所示之計算方式為「累計折舊為1,
          100,000 」，可知書中僅述及「累計折舊」之說明，
          並未說明此為重估後累計折舊，且書中所述重估「前
          」每年折舊額為220,000 ，可證重估「前」累計折舊
          為220,000 ×5 年=1,100,000，與被告公佈之重估「
          後」累計折舊1,100,000 元完全不同，足證被告所公
          佈之答案文義，若非「誤繕」，即命題委員原本有意
          排除該答案為正確答案，但因疏失而未將正確答案寫
          入。無論原因為何，被告所公布之答案絕非正確。
      (2)對於可使用兩種方法解題之題目，被告應於題中明確指
        出解題方式，第16題題意未清，因若採另一種計算方法
        ，即可得出其他答案，故本題應有兩個正確答案：
        本題係有關庫藏股買賣入帳之帳務處理之計算，被告
          公佈之正確答案為選項D ，然原告認該題並未指明以
          何種方法解題，故原告認為庫藏股買賣入帳處理之計
          算，理論上有面值法及成本法兩種計算方式，且鄭丁
          旺著作中亦提及理論上面值法較成本法為優，理由是
          因為收回股票時舊股東與公司之關係即告消滅，再出
          售時則為新股東之投資，新舊股東對於公司資本之貢
          獻應個別紀錄。中級會計學均會提及前揭兩種計算方
          法，實務上因成本法較簡單，故使用成本法。考題若
          要考生使用理論上較不支持之成本法時，皆會於考題
          中說明，此可參照92年度中級會計學選擇題第1 題，
          該題明確指出「若採成本法處理庫藏股票交易」，而
          本題若採理論上較優之面值法計算，即可得出選項C
          之答案。
        因本題使用成本法或面值法均可解出答案，縱被告以
          成本法為計算方法而公佈之答案為D ，但不能於考題
          未指出計算方法時，僅以成本法為唯一計算方式。考
          題既不明確，以面值法計算之答案即非不正確。命題
          者恣意決定以成本法計算，且僅有唯一答案，未免率
          斷。
        若本題為計算題，或可認原告所學不足，僅知面值法
          而不識成本法，因而未將兩者均列為答案，惟本題實
          為單選之選擇題，應以較優之面值法計算結果為答案
          ，故被告應明確指出為何面值法非正確答案。
  (二)被告主張之理由：
    1.被告辦理各項國家考試，均依典試法之規定組織典試委員
      會辦理各項典試事宜，有關試題疑義之處理，並依典試法
      及疑義處理辦法相關規定辦理。經查原告參本項考試，於
      試題疑義受理期限內，曾就中級會計學測驗題部分第15題
      及第16題答案提出疑義，被告爰依疑義處理辦法第3 條規
      定，將原告及其他應考人之疑義來函及相關佐證資料轉請
      原命題委員審酌並研提處理意見，一併提請本項考試典試
      委員會會計組召集人邀集該科目典試委員及其他具典試委
      員資格之學者專家召開試題疑義會議，經充分討論審議，
      作成維持原正確答案之決議，爰依上開揭辦法第2 條第1
      項第3 款規定，將試題疑義會議處理結果送請本項考試典
      試委員長核定後，據以公告，並於93年10月12日以選題字
      第0933100399號書函復知原告，處理程序合法嚴謹，並無
      違誤。
    2.本項考試之命題作業，係依典試法及命題規則之規定辦理
      ，其命題委員及典試委員基於法律之授權，根據個人學識
      素養為專門學術獨立公正之判斷，具有高度之專業性及屬
      人性，且原告就試題所提疑義，亦均依法定程序處理，並
      無違背法令之處，應試人對之藉詞聲明不服，洵無理由，
      改制前行政法院55年判字第275 號判例足資參據。
    理  由
一、按典試法第22條第1 項規定：「應考人於考試後對試題或公
    布之測驗式試題答案，如有疑義，應於規定期限內提出，逾
    期不予受理」；第2 項規定：「試題疑義提出之期限、程序
    、處理原則及其他有關事項，由考試院定之」。考試院依據
    授權訂定疑義處理辦法第2 條規定：「應考人對筆試試題或
    公布之測驗式試題答案（以下簡稱答案）如有疑義，應於該
    次考試全部筆試完畢之次日起三日內（郵戳為憑），填具試
    題疑義申請表（格式如附表一、二）以限時掛號專函向考選
    部或受委託辦理試務機關、團體申請，同一道試題以提出一
    次為限」；第3 條第1 項規定：「應考人所提疑義除有非試
    題實質內容疑義，由考選部或受委託辦理試務機關、團體逕
    行復知應考人外，依下列程序處理：一、將應考人所提疑義
    資料、試題及答案，送請典（主）試委員、命題委員、試題
    審查委員或閱卷委員於7 日內提出書面處理意見。二、將書
    面處理意見提請各組召集人邀集典（主）試委員、命題委員
    、試題審查委員、閱卷委員或其他具典（主）試委員資格之
    學者專家，召開會議研商之。三、將會議處理結果送請典（
    主）試委員長核定，據以評閱試卷並復知應考人。四、將會
    議處理結果提報典（主）試委員會。」
二、本件事實概要已如前述，有原告93應本項考試之考試成績及
    結果通知書、被告93年10月12日以選題字第0933100399號書
    函及被告93年11月26日以選專字第0933301910號書函等附於
    原處分卷可稽，堪予認定。原告不服，循序提起行政訴訟，
    主張：本項考試「中級會計學」一科中測驗題第15、16題，
    分別有誤繕命題文義及題意未清之疏漏，雖經被告依疑義處
    理辦法邀集專家學者討論後維持原答案，惟疑義處理辦法僅
    允許考生在三日期限內提出疑義，並一道題目僅能提出一次
    疑義，諸多限制違反法律授權之目的；又原告已提出合理之
    事證，證明疑義審查會議之實體決定為錯誤，此乃判斷瑕疵
    ，應屬行政法院所得審查之範圍云云。
三、查原告參加本項考試，於試題疑義受理期間，對於前開二則
    測驗試題答案提出疑義，業經被告依上開疑義處理辦法規定
    之程序，將所提疑義及相關資料送請原命題委員研提處理意
    見後，一併提請本項考試會計組召集人邀集學者專家召開試
    題疑義會議審議，於93年9 月12日開會經委員12人出席決議
    均維持原答案，並送請本項考試典試委員長核定，並據以辦
    理公告及函復原告，此有該二則測驗試題命題委員出具之處
    理意見表及93年9 月12日試題疑義會議紀錄附於原處分卷可
    稽。經核該試題疑義之處理程序，已經命題委員就考生提出
    之質疑詳予解釋並建議維持原答案，提經專家學者組成之會
    議審議，亦獲通過，處理過程合於法律規定，應予信賴。是
    以，被告嗣接獲原告之成績複查申請，乃依應考人申請複查
    成績辦法規定之程序，調出原告該科目試卷及試卡，其中試
    卷經核對入場證編號與成績及結果通知書上編號相符，卷內
    筆跡無訛，且無漏未評閱情事，所評分數與卷面記載之分數
    暨所發成績及結果通知書上登載之分數相符；測驗式試卡部
    分經核對號碼無訛，檢查作答方法符合規定，並以讀卡設備
    高低不同感度各重讀一次無誤，其成績與成績及結果通知書
    登載之分數亦相符合，乃檢附成績複查表復知原告，自無不
    當。
四、原告雖主張其已提出事證證明上開二則測驗題答案有誤云云
    。惟查，就該二題測驗題提出疑義之考生，分別有6 人、2
    人，且所提出之理由非僅一端，建議之答案也非同一，此有
    疑義申請表（連同資料）共8 份附於原處分卷足憑，顯見各
    該疑義之提出乃各個考生主觀之判斷。此項疑義之處理如同
    試卷之閱試評分一般，有高度之專業性及屬人性，信賴具有
    學識素養之獨立公正人士之智識判斷，除非有集體舞弊、顯
    然錯誤等情事外，尚非考生所得任意以主觀之認知加以質疑
    。本件既經專家學者開會審議考生所提出之疑義，決議仍維
    持原命題委員建議之答案，又未有何證據顯示本件有判斷違
    法之情事，原告上開主張即難成立。
五、原告另主張疑義處理辦法限制提出疑義之期限為三日，及限
    制一則題目僅能提出一次疑義，有違法律授權之目的云云。
    查疑義處理辦法係基於典試法第22條第2 項之授權，其目的
    在於兼顧考生之權限與考試程序之順利進行，自不能漫無限
    制容許考生恣意提出質疑，反倒影響其他考生參與考試等待
    結果之權益，故予以適度限制，以確保後續程序之順利迅速
    ，自屬當然。該辦法規定考生得在考試全部筆試完畢之次日
    起三日內（郵戳為憑），提出試題疑義之申請，該三日之計
    算係以發送之郵戳為憑，而非以達到試務機關為必要，對於
    已經相當準備參與考試之考生而言，並考量接續之審查會議
    、閱卷評分之進行所必需之時程，該充分之三日期限，應認
    屬適當。又疑義處理辦法係在保障考生之合法權益，並不容
    許惡意干擾，考生對試題有所疑義時，自應本於具體之資料
    事證而提出，則其對於一道試題於一次疑義中提供完足之事
    證，應屬程序上合理之要求。從而，原告主張疑義處理辦法
    有諸多限制，違反典試法授權之目的，尚有誤會，而不可採
    。
六、綜上所述，本件被告以會議審議決議之原答案為依據，受理
    原告複查成績之申請，經核閱後認無錯誤，而以93年11月26
    日以選專字第0933301910號書函檢附成績複查表復知原告，
    維持原告未獲及格之決定，自無違誤。訴願決定予以維持，
    亦無不當。原告仍執前詞及個人主觀之見解，訴請判如其聲
    明，即無理由，應予駁回。
據上論結，本件原告之訴為無理由，爰依行政訴訟法第98條第3
項前段，判決如主文。
中    華    民    國    95    年     4    月   20     日
                         第七庭審判長法  官  劉  介  中
                                     法  官  黃  秋  鴻
                                     法  官  李  玉  卿
上為正本係照原本作成。
如不服本判決，應於送達後20日內，向本院提出上訴狀並表明上
訴理由，如於本判決宣示後送達前提起上訴者，應於判決送達後
20日內補提上訴理由書（須按他造人數附繕本）。
中    華    民    國    95    年     4    月   20     日
                                     書記官  楊  怡  芳


司法院資訊處製作；財團法人民間司法改革基金會備份。
